臺灣高等法院民事判決
107年度金上字第26號
上  訴  人  財團法人證券投資人及期貨交易人保護中心
                      設臺北市○○區○○○路0段000號00                          樓      
法定代理人  邱欽庭  
訴訟代理人  林俊宏律師
            陳譓伊律師
            吳涵晴律師
被 上訴 人  張書泓  
訴訟代理人  陳令軒律師
            徐明瑋律師
被 上訴 人  鄭志鵬  
訴訟代理人  陳達德律師

上列當事人間塗銷抵押權登記等事件，上訴人對於中華民國107
年10月31日臺灣臺北地方法院106年度金字第83號第一審判決提
起上訴，本院於108年12月31日言詞辯論終結，判決如下：
    主      文
上訴駁回。
第二審訴訟費用由上訴人負擔。
    事實及理由
一、上訴人起訴主張：伊經原判決附表1、2（下稱附表1、2）投
    資人依證券投資人及期貨交易人保護法（下稱投保法）第28
    條規定授與訴訟實施權為本件訴訟。被上訴人張書泓(下稱
    其名)任職訴外人樂陞科技股份有限公司（下稱樂陞公司）
    董事期間，未盡公司法第228條、證券交易法（下稱證交法
    ）第20條第2項、第36條之義務，竟編製通過未提列資產減
    損、隱匿關係人交易及其他重要事項之民國103年第3季至10
    5年第2季之不實財務報告(下稱財報)，應依證交法第20條、
    第20條之1、公司法第23條、民法第184條第1、2項規定，對
    附表1自103年11月13日公告103年第3季財報之翌日起至105
    年8月30日訴外人百尺竿頭數位娛樂有限公司公開收購樂陞
    公司股票破局日止，買入樂陞公司股票之善意買受人，及附
    表2自樂陞公司興櫃市場掛牌交易日即98年5月20日起至103
    年11月13日止，因信賴財報而買入該公司股票且持有至105
    年8月30日仍未賣出之善意持有人，負推定過失損害賠償責
    任(下稱損賠責任)，而應與原法院106年度金字第76號事件
    （下稱另案民事訴訟）全體被告，連帶負新臺幣(下同)37億
    1,040萬7,778元之損賠責任；又原法院106年度金重訴字第6
    號、本院107年度金上重訴字第4號（下稱另案刑事訴訟）判
    決已認定樂陞公司103年第3季至105年第2季財報不實，故附
    表1、2投資人對張書泓有上開債權存在。詎樂陞公司之不法
    情事經媒體披露後，張書泓為脫免董事損賠責任，竟於105
    年9月20日將其所有坐落臺北市○○區○○段0○段000地號土地（
    權利範圍10萬分之4071），及其上同小段3212建號（權利範
    圍全部）、3195建號（權利範圍24分之1）之建物（下合稱
    系爭不動產），設定擔保2千萬元之第2順位普通抵押權（下
    稱系爭抵押權）予被上訴人鄭志鵬(下稱其名)。惟被上訴人
    間並無借貸關係，渠等設定系爭抵押權為無償，縱有消費借
    貸存在，鄭志鵬與張書泓交情匪淺，且有多筆買賣樂陞公司
    股票紀錄，明知張書泓應負董事財報不實損賠責任，設定系
    爭抵押權之有償行為亦應撤銷。爰依民法第244條第1、2項
    撤銷設定系爭抵押權行為；依民法第244條第4項或同法第24
    2條、第767條第1項中段請求鄭志鵬塗銷系爭抵押權登記。
二、被上訴人則以：
  ㈠張書泓部分：訴外人許金龍故意提供不實資訊，使董事會通
    過相關議案而遂行其不法行為，伊亦受欺瞞，對許金龍之交
    易行為實無所悉，自不具詐欺故意；且樂陞公司財報均經會
    計師查核簽證並出具無保留意見書，伊合理信賴財報編制正
    確及會計師核實無誤，無從自財報查悉許金龍不法行為，不
    應負證交法之損賠責任。又伊前受託籌措許金龍之交保金，
    乃向鄭志鵬借款2千萬元，並設定系爭抵押權擔保，嗣因許
    金龍遭羈押而無支付交保金必要，伊即將所借挪為他用，故
    設定系爭抵押權屬有償行為；另伊設定系爭抵押權時無從預
    見上訴人將提起另案民事訴訟，且伊非另案刑事訴訟之被告
    、證人或關係人，並無與鄭志鵬有詐害債權，亦無惡意脫產
    行為，上訴人亦未舉證以實其說，不得訴請撤銷系爭抵押權
    設定行為。又上訴人主張債權發生時點為財報作成時即103
    年11月間，其請求權已罹於時效等語置辯。
  ㈡鄭志鵬部分：樂陞公司董事應否負損賠責任，尚待釐清，自
    難謂上訴人對張書泓有債權，且上訴人係106年8月23日提起
    另案民事訴訟，其債權成立在後，即不得就成立在先之系爭
    抵押權設定行為回溯行使撤銷權。另被上訴人間有借貸關係
    存在，設定系爭抵押權係屬有償行為，而伊借款時僅聽聞張
    書泓表示係幫友人籌資，尚不知該友人係許金龍，且張書泓
    並未受刑事追訴，伊實無從預見並知悉張書泓將遭上訴人求
    償，以及設定系爭抵押權有害及上訴人債權，自不具詐害債
    權故意，上訴人亦未舉證系爭抵押權設定有減少張書泓責任
    財產，上訴人撤銷系爭抵押權設定行為，及請求伊塗銷抵押
    權登記為無理由等語置辯。
三、原審判決駁回上訴人之訴，上訴人不服，提起上訴，聲明：
    ㈠原判決廢棄。㈡被上訴人就系爭不動產設定系爭抵押權行為
    應予撤銷。㈢鄭志鵬應將系爭抵押權設定登記塗銷。被上訴
    人答辯聲明：上訴駁回。
四、兩造不爭執事項（本院卷一第434至435頁，並由本院依相關
    卷證為部分文字修正）：
  ㈠張書泓自103年1月1日起擔任樂陞公司董事，有董事監察人任
    職期間表可證（原審卷一第75頁背面）。
  ㈡系爭不動產於104年2月2日設定擔保債權總額6,593萬元之第
    一順位最高限額抵押權予訴外人兆豐國際商業銀行股份有限
    公司；張書泓於105年9月20日就系爭不動產設定第二順位普
    通抵押權即系爭抵押權予鄭志鵬，有土地及建物登記謄本、
    臺北市古亭地政事務所檢附系爭抵押權登記申請書及土地建
    築改良物抵押權設定契約書可證（原審卷二第66至71、98至
    101頁）
  ㈢如附表1、2所示之投資人（扣除重複部分，共計1萬9,591名
    ），依投保法第28條規定授與上訴人本件訴訟實施權。
  ㈣上訴人於106年8月23日對樂陞公司及該公司董事、監察人、
    會計主管、簽證會計師等含許金龍、張書泓在內之20人提起
    另案民事訴訟（尚未審結），主張張書泓應負財報不實之損
    賠責任，有該民事起訴狀可稽（原審卷二第13至52頁背面）
    。
  ㈤原法院107年2月2日另案刑事訴訟判決認定許金龍違反證交法
    第20條第2項規定，犯同法第171條第1項第1款申報及公告不
    實罪，嗣經本院107年度金上重訴字第4號判決維持，有刑事
    判決節本在卷為證（原審卷三第5至17頁背面、本院卷一第4
    67至485頁）。
五、上訴人主張其對張書泓有損賠債權，應撤銷被上訴人間無償
    或有償設定系爭抵押權之行為，並塗銷登記；被上訴人則否
    認，並以前詞置辯。本件爭點在上訴人依民法第244條第1項
    、第2項撤銷詐害行為及同法第244條第4項、第242條、第76
    7條第1項中段塗銷系爭抵銷權登記，有無理由？茲分述如下
    ：
  ㈠民法第244條第1項無償行為撤銷部分：
  ⒈按「債務人所為之無償行為，有害及債權者，債權人得聲請
    法院撤銷之。」民法第244條第1項定有明文。又「當事人主
    張有利於己之事實者，就其事實有舉證之責任。但法律別有
    規定，或依其情形顯失公平者，不在此限。」民事訴訟法第
    277條亦有明文。是如係由原告主張權利者，應先由原告負
    舉證之責，若原告先不能舉證，以證實自己主張之事實為真
    實，則被告就其抗辯事實即令不能舉證，或其所舉證據尚有
    疵累，亦應駁回原告之請求。倘不負舉證責任之他造當事人
    ，就同一待證事實已證明間接事實，而該間接事實依經驗法
    則為判斷，與待證事實之不存在可認有因果關係，使待證事
    實回復至真偽不明之狀態。此際，仍應由負舉證責任方舉證
    證明之。再按「發行人依本法規定申報或公告之財務報告及
    財務業務文件，其內容不得有虛偽或隱匿之情事。」、「前
    條第二項之財務報告及財務業務文件或依第三十六條第一項
    公告申報之財務報告，其主要內容有虛偽或隱匿之情事，下
    列各款之人，對於發行人所發行有價證券之善意取得人、出
    賣人或持有人因而所受之損害，應負損賠責任：一、發行人
    及其負責人…。前項各款之人，除發行人外，如能證明已盡
    相當注意，且有正當理由可合理確信其內容無虛偽或隱匿之
    情事者，免負損賠責任。」證交法第20條第2項、第20條之1
    第1項第1款、第2項亦有明文。
  ⒉查，105年9月20日設定系爭抵押權時，張書泓為樂陞公司董
    事，為兩造不爭之事實(如㈠㈡)，張書泓依公司法第8條規定
    為樂陞公司負責人，上訴人主張其依證交法第20條第2項、
    第20條之1第1項第1款、第2項規定，已對張書泓起訴請求(
    如㈣)，縱認其對張書泓有相當之損賠債權，惟上訴人以許
    金龍並未交保，則張書泓原為其籌措交保金之事由不存在，
    並質疑鄭志鵬提領現金2千萬元異於常情，張書泓亦未交代
    現金流向，渠等為無償之詐害行為云云。然105年9月20日上
    午10時26分送件辦理系爭抵押權設定登記，抵押權設定契約
    書記載擔保張書泓對鄭志鵬於同年月所負2千萬元借貸契約
    債務，而鄭志鵬開設永豐銀行帳號：00000000000000帳戶（
    下稱永豐銀帳戶）於105年9月20日匯2千萬元至臺灣銀行東
    桃園分行帳號：000000000000帳戶（下稱臺銀帳戶），並於
    同日下午1時34分由鄭志鵬臨櫃自臺銀帳戶領出現金2千萬元
    等情，此有存摺明細、臺銀東桃園分行檢附之取款憑條及大
    額通貨交易申報表、存摺存款歷史明細、登記申請書、抵押
    權設定契約書在卷可徵（原審卷二第91至92、98至101頁背
    面、144至146頁、原審卷四第28頁），鄭志鵬於同日設定系
    爭抵押權登記，再領出款項之時間密接，張書泓亦稱鄭志鵬
    已交付該2千萬元(本院卷一第518頁)。縱事後許金龍並未交
    保(本院卷二第15頁、卷一第535頁)，充其量僅影響張書泓
    借款之動機，並未改變其向鄭志鵬借款之合意。上訴人質疑
    被上訴人間交付及金流去向不明，尚不足為其有利認定。
  ㈡民法第244條第2項有償行為撤銷部分：
  ⒈按「債務人所為之有償行為，於行為時明知有損害於債權人
    之權利者，以受益人於受益時亦知其情事者為限，債權人得
    聲請法院撤銷之。」、「債權人依第 1 項或第 2 項之規定
    聲請法院撤銷時，得並聲請命受益人或轉得人回復原狀。但
    轉得人於轉得時不知有撤銷原因者，不在此限。」民法第24
    4條第2項、第4項明文規定。所謂「明知」，係指直接及確
    定之故意而言，不包括懷疑或因過失而不知情等情形在內（
    最高法院67年台上字第1564號判例、84年度台上字第1852號
    判決參照）。上訴人以樂陞公司不法事件經媒體於105年9月
    中旬前披露為由，主張被上訴人具詐害債權故意云云，並提
    出同年9月2日、3日、6日、7日、10日、12日工商時報、中
    國時報、蘋果日報、經濟日報、聯合晚報新聞內容為證（原
    審卷二第125至135頁）。
  ⒉查，上開媒體報導均為新聞，尚不足為張書泓明知有害投資
    人債權，或鄭志鵬明知張書泓為樂陞公司負責人、樂陞公司
    財報不實及張書泓有詐害投資人之事證，且該等新聞內容，
    並未載述樂陞公司有何財報不實或樂陞公司其餘董事就此有
    何與許金龍共同參與情事，尚無從依該等新聞報導得知樂陞
    公司有財報不實，及張書泓就此應負財報不實損賠責任，且
    鄭志鵬永豐銀帳戶104年10月19日、同年11月、105年2月、
    同年3月、同年4月、同年5月、同年6月、同年8月有樂陞公
    司股票款存提紀錄（原審卷四第77頁），如其知悉樂陞公司
    103年至105年財報不實，且張書泓就此應負損賠責任，投資
    風險升高，預期獲利未必如願，鄭志鵬豈再買受樂陞公司股
    票及借予張書泓2千萬元。此外，上訴人並未提出其他積極
    證據證實鄭志鵬明知設定系爭抵押權有損及其損賠債權，則
    上訴人依民法第244條第2項撤銷系爭抵押權之設定，洵非有
    據。
  ㈢上訴人依民法第244條第4項或第242條、第767條第1項中段規
    定請求被上訴人鄭志鵬塗銷系爭抵押權之登記，有無理由？
    承上所述，上訴人撤銷被上訴人之無償或有償詐害債權行為
    ，洵非有據，其據此請求塗銷系爭抵押權登記，失所附麗，
    自難准許。
六、綜上所述，上訴人依民法第244條第1項、第2項規定，請求
    撤銷被上訴人間就系爭不動產所設定之系爭抵押權；依民法
    第244條第4項或第242條、第767條第1項中段規定，請求鄭
    志鵬將系爭抵押權設定登記塗銷，核非有理，不應准許。從
    而原審所為上訴人敗訴之判決，並無不合。上訴論旨指摘原
    判決不當，求予廢棄改判，為無理由，應駁回其上訴。
七、本件事證已臻明確，兩造其餘之攻擊或防禦方法及所用或聲
    請之證據，經本院斟酌後，認為均不足以影響本判決之結果
    ，爰不逐一論列，附此敘明。
八、據上論結，本件上訴為無理由，依民事訴訟法第449條第1項
    、第78條，判決如主文。
中　　華　　民　　國　　109 　年　　1 　　月　　14　　日
                  民事第四庭    
                      審判長法  官  傅中樂  
                            法  官  管靜怡
                            法  官  周祖民
正本係照原本作成。
如不服本判決，應於收受送達後20日內向本院提出上訴書狀，其
未表明上訴理由者，應於提出上訴後20日內向本院補提理由書狀
（均須按他造當事人之人數附繕本）上訴時應提出委任律師或具
有律師資格之人之委任狀；委任有律師資格者，另應附具律師資
格證書及釋明委任人與受任人有民事訴訟法第466 條之1第1項但
書或第2項（詳附註）所定關係之釋明文書影本。如委任律師提
起上訴者，應一併繳納上訴審裁判費。
中　　華　　民　　國　　109 　年　　1 　　月　　14　　日

  　　　　　　　　　　　　　書記官  劉文珠
附註：
民事訴訟法第466條之1（第1項、第2項）：
對於第二審判決上訴，上訴人應委任律師為訴訟代理人。但上訴
人或其法定代理人具有律師資格者，不在此限。
上訴人之配偶、三親等內之血親、二親等內之姻親，或上訴人為
法人、中央或地方機關時，其所屬專任人員具有律師資格並經法
院認為適當者，亦得為第三審訴訟代理人。